【裁判字號】    88,自,198
【裁判日期】    890627
【裁判案由】    詐欺
【裁判全文】
臺灣高雄地方法院刑事判決                          八十八年度自字第一九八號
    自  訴  人  甲○○
    被      告  乙○○
右列被告因詐欺案件，經自訴人提起自訴，本院判決如左：
    主  文
乙○○無罪。
    理  由
一、自訴意旨略以：被告乙○○素行不正，習於行詐鄰里皆知，民國八十五年年底，
    被告以工廠欲擴大經營欲購買一部吊桿卡車及吊桿設備為由，向自訴人借新台幣
    （下同）一百四十一萬餘元，自訴人見其態度誠懇而答應借款，將前開款項交給
    前來取款之被告會計，被告並交付總額相同由許秀會背書之支票以為擔保，孰料
    被告清償四十六萬後，尚欠九十五萬元便拒不清償，自訴人與之理論，被告竟置
    之不理，經友人居中協調，雙方同意以五十萬元達成和解，被告佯稱願意每月清
    償自訴人五萬元，孰料達成和解後，清償一期便不依約行事，因認被告涉有詐欺
    罪嫌云云。
二、本件被告因未能全數清償積欠自訴人之款項，經自訴人於八十七年五月向台灣高
    雄地方法院檢察署檢察官提出詐欺告訴，雙方於八十七年七月二十日達成和解，
    檢察官並於八十七年七月二十三日以八十七年度偵字第一０三七七號不起訴處分
    書為不起訴處分確定等事實，固有前開告訴狀、和解書及不起訴處分書附卷可稽
    ，惟質之自訴人自訴被告乙○○部分為何，自訴人表示係自訴其未履行上開和解
    契約，稱：「（你認為被告如何詐欺？）我認為被告沒有履行和解契約．．．．
    ．．」（見本院八十九年五月十日訊問筆錄），故被告乙○○前揭借貸部分，非
    本案審理範圍，而本案所應審究者厥為被告與自訴人達成和解卻未履行是否該當
    於詐欺之犯行且此一事實與前開經不起訴部分之事實並非同一，本院自得加以審
    就，合先敘明。
三、按犯罪事實應依證據認定，無證據不得推定其犯罪事實；不能證明被告犯罪者，
    應諭知無罪之判決，刑事訴訟法第一百五十四條、第三百零一條第一項分別定有
    明文。次按刑法第三百三十九條第一項詐欺罪之成立，須意圖為自己不法之所有
    ，以詐術使人將本人或第三人之物交付為要件，所謂以詐術使人交付，必須被詐
    欺人因其詐術而陷於錯誤，若其所用方法，不能認為詐術，亦不致使人陷於錯誤
    ，即不構成該罪（最高法院四十六年台上字第二六０號判例參照）。至於債務人
    於債之關係成立後，如有未依債之本旨履行民事債務之情形，在一般社會經驗上
    可能之原因甚多，縱令是出於惡意不為履行，苟無足以證明其在債之關係發生時
    ，自始即具有不法所有意圖之積極證據，亦僅能令負民事債務不履行之責任，依
    刑事訴訟法第一百五十四條之規定，尚不得據此債信違反之客觀事態，而推定債
    務人原有詐欺取財或詐欺得利之犯意。
四、訊據被告乙○○固不否認於八十五、六年間，向自訴人借一百四十一萬餘元，因
    未完全清償，經自訴人提出告訴，於台灣高雄地方法院檢察署檢察官偵查中，以
    五十萬元達成和解，約定按月給付五萬元與自訴人，僅支付五萬元便未繼續清償
    之事實，惟堅詞否認有詐欺之犯行，辯稱：因為工作不順利，收入不理想故未能
    繼續履行和解契約按月給付五萬元與自訴人，但是當時有打電話給自訴人表示暫
    時無力清償所欠款項，其並非避不見面，而是因為工作場所不固定所以自訴人無
    法聯絡。經查：自訴人與被告就被告積欠自訴人之九十五萬元以五十萬元於八十
    七年七月二十日達成和解，此有和解書一份在卷可資為證，而和解之時，自訴人
    經審酌被告之清償能力，遂將九十五萬元之債務減縮為五十萬元，並允許被告分
    十期償還等情，亦為自訴人所是認（見本院八十九年五月時日訊問筆錄），是自
    訴人顯已知被告當時資力欠佳，而仍願與被告和解，同意被告分期清償，則自訴
    人並無陷於錯誤而應允和解之情形。其次，自訴人亦不否認被告於和解後，曾給
    付五萬元，嗣後並去電自訴人表示工作狀況不理想，暫時無法履行和解契約，自
    訴人則表示希望被告盡量償還等事實，足見被告所辯並非子虛烏有之詞，尚難單
    憑被告嗣後未履行和解契約之結果，驟認其於和解契約訂立之時便有為自己不法
    所有之意圖，而自訴人允諾與被告和解係被告行使詐術使自訴人陷於錯誤之結果
    。
五、再被告於台灣高雄地方法院檢察署八十七年度偵字第一０三七七號案件獲不起訴
    處分，其不起訴處分之理由主要係認被告以購買吊車向自訴人借款，事後的確已
    購吊車，尚難認其施詐，且被告交付與自訴人之客票有兌現四十多萬元，又自訴
    人與被告間曾有多次金錢借貸，被告均如數清償，因難認被告有不法所有之意圖
    ，被告之罪嫌不足為不起訴處分，並非單以自訴人與被告和解為其不起訴之理由
    ，故尚難認被告以和解為方法，脫免刑責，而獲得不起訴處分。此外，自訴人亦
    坦言其提起本件自訴係因被告未履行和解契約其又找不到被告，才想藉由本件自
    訴希望被告還錢，綜上所述，本院認自訴人明知被告無清償能力，而仍應允被告
    分期清償，則自訴人並無陷於錯誤和解之情形發生，亦難謂被告係為脫免刑責而
    佯稱與自訴人和解，本件顯屬民事債務不履行之糾葛，自難以詐欺罪相繩。此外
    ，復查無其他積極證據足以證明被告有何詐欺犯行，被告犯罪既不能證明，自應
    為無罪判決之諭知。
據上論斷，應依刑事訴訟法第三百四十三條、第三百零一條第一項，判決如主文。
中      華      民      國    八十九    年      六      月    二十七    日
                                      臺灣高雄地方法院刑事第二庭
                                          審判長    法  官    黃  三  友
                                                    法  官    劉  建  利
                                                    法  官    卓  立  婷
右正本證明與原本無異。
如不服本判決，應於判決送達後十日內，向本院提出上訴狀。
       書記官    胡  淑  芳
中    華    民    國      八十九      年      六      月      二十九   日


司法院資訊處製作；財團法人民間司法改革基金會備份。
